臺灣板橋地方法院民事判決　　　　　　　95年度訴字第2293號
原　　　告　丙○○
訴訟代理人　乙○○
　　　　　　劉炳烽律師
被　　　告　甲○○
訴訟代理人　胡文英律師
上列當事人間請求回復原狀事件，經本院於民國96年7 月4 日言
言詞辯論終結，判決如下：
    主  文
被告應將所有坐落台北縣中和市○○段六四五號土地（地目建，
面積肆零壹點柒玖平方公尺，權利範圍壹萬分之拾陸），及其
上建物（門牌號碼台北縣中和市○○○路一三三號九樓之一，權
利範圍全部）之所有權移轉登記與原告。
被告應自前項建物遷出，並將前項建物返還與原告。
訴訟費用由被告負擔。
本判決第二項於原告以新台幣壹佰柒拾萬元為被告供擔保後，得
假執行；但被告如以新台幣伍佰壹拾萬元為原告預供擔保，得免
為假執行。
原告其餘假執行之聲請駁回。
    事實及理由
一、程序方面：
    按訴狀送達後，原告不得將原訴變更或追加他訴。但經被告
    同意，或不甚礙被告之防禦及訴訟之終結者，不在此限；又
    被告於訴之變更或追加無異議，而為本案之言詞辯論者，視
    為同意變更或追加，民事訴訟法第255 條第1 項第1 款、第
    7 款及第2 項分別定有明文可參。原告於本件訴訟第1 次言
    詞辯論期日前之民國95年11月14日，即已具狀追加併依租賃
    物返還請求權請求被告應自建物遷出，並將建物返還如訴之
    聲明第2 項所載，顯然不甚礙被告之防禦及訴訟之終結，且
    被告對於原告上開所為之追加並無異議，而為本案之言詞辯
    論，依前揭說明，自不在禁止之列，應予准許，合先敘明。
二、原告起訴主張：
  (一)緣坐落台北縣中和市○○段645 號土地，地目建，面積4301
    .79 平方公尺，應有部分10000 分之16及其上建物即門牌台
    北縣中和市○○○路133 號9 樓之1 所有權全部（下稱系爭
    房地）本為原告所有。被告於92年12月15日向原告承租上開
    房屋，約定租金每月新台幣（下同）19,000元，押金38,000
    元，被告於給付原告57,000元後即住進上開房屋。未幾被告
    向原告提議欲向原告購買系爭房地，幾經商議，雙方乃於92
    年12月25日簽訂買賣契約，雙方議定買賣總價為5,100,000
    元，並以被告先前所給付之押金38,000元為買賣訂金，同時
    約定辦理貸款及付款之事宜。嗣原告為配合被告辦理貸款，
    依約於93年3 月25日將系爭房地辦理過戶登記於被告，被告
    則於同日以系爭房地向陽信銀行辦理抵押貸款3,500,000 元
    ，並將其中之3,250,000 元交付原告以為買賣價金之給付。
    嗣後被告為了依約再給付原告尾款，乃另要求以上開房地向
    國泰世華銀行辦理轉貸4,300,000 元，並於93年9 月14日轉
    貸成功後，再將轉貸所得其中之500,000 萬元交付原告，以
    為買賣價金之給付。孰料，上開房地於93年3 月25日依約過
    戶到被告名下後，被告本應於93年4 月25日以前一次付清尾
    款，然被告竟不但未依約給付尾款，更惡意謊報系爭房地之
    權狀遺失，擬聲請補發，適為原告所發覺，方得以及時阻止
    。而原告為向被告催討尾款，已於94年10月25日委請律師正
    式去函予被告，限被告於94年10月30日履約（即給付尾款）
    ，該催告函亦已於94年10月27日為被告所收受，然被告仍未
    依限履行，原告不得已乃再以96年1 月5 日準備書狀送達以
    為催告，限被告於收狀後5 日內給付尾款1,318,000 元，否
    則即依法解除上開買賣契約。惟被告於收受上開準備書狀後
    ，迄今仍未履行，則原告與被告間之買賣契約應已解除，原
    告自得請求被告回復原狀而將系爭房地之所有權移轉登記予
    原告。
  (二)再者，由於系爭房屋於兩造為本件買賣前，本係由被告所承
    租，且兩造間買賣契約已明文約定，於上開買賣契約結清尾
    款同時，即終止雙方間之前揭租賃關係，是於該租賃契約終
    止前，被告仍有依約給付租金之義務。惟被告自92年12月起
    ，即未再給付租金，經原告於94年10月25日、94年11月2 日
    多次委請律師以存證信函催告被告給付，否則逕行終止租賃
    契約，然被告均仍拒付，故原告除以96 年1月5 日準備書狀
    送達為終止租約之意思表示外，併於96年4 月7 日又再以存
    證信函通知被告終止租賃契約，請求被告返還房屋，然迄今
    被告仍置之不理，是原告業已合法終止系爭房屋之租賃契約
    ，原告自得訴請被告返還租賃物，將系爭房屋返還予原告。
  (三)爰依兩造間買賣契約及其附約之約定、民法第259 條、第45
    5 條前段之法律關係，提起本件訴訟，並聲明求為判決：(1)
    被告應將所有坐落台北縣中和市○○段645 號，地目建，面
    積43 01.79平方公尺，應有部分10000 分之16土地，及其上
    建物即門牌台北縣中和市○○○路133 號9 樓之1 所有權全
    部移轉登記與原告。(2)被告應自前項建物遷出，將該建物返
    還原告。(3)陳明願供擔保請准宣告假執行。
三、被告則以下列陳詞置辯，並聲明求為判決：原告之訴及假執
    行之聲請均駁回，如受不利判決，願供擔保請准宣告免為假
    執行。
  (一)被告所以無法清償系爭房地買賣價金之尾款，乃係因為原告
    拒絕交付權狀，以致被告無法向銀行辦理貸款以為尾款之支
    付，並非可歸責於被告之事由，原告自不得主張解除契約，
    請求回復原狀。
  (二)再者，被告為擔保系爭房地尾款之清償，亦曾簽發面額2,06
    2,000 元之本票1 紙交予原告收執。而原告嗣業已持上開本
    票向本院聲請本票裁定獲准。惟因被告積欠原告之尾款並非
    如本票所示之金額，故被告乃提起確認本票債權不存在之訴
    ，且該訴訟亦已經本院板橋簡易庭以95年度板簡字第3908號
    判決確認上開本票超過1,318,000 元部分之債權不存在，是
    原告已對被告取得該本票1,318,000 元之債權請求權，則原
    告請求回復原狀，亦無理由。
四、原告主張系爭房地本為原告所有，於92年12月15日出租予被
    告，約定每月租金19,000元，被告於給付原告第1 個月租金
    後，即進住上開房屋迄今。惟期間於92 年12 月25日，兩造
    曾商議由租轉買，買賣總價為5,100,000 元，除以被告先前
    所給付之押租金38,000元為訂金外，同時約定辦理貸款及付
    款之事宜，且原告為配合被告辦理貸款，已依約於93年3 月
    25日將系爭房地辦理過戶登記予被告。孰料，被告於系爭房
    地依約過戶到被告名下，並由被告先後2 次持以向陽信銀行
    、國泰世華銀行辦理抵押貸款後，依雙方約定，被告本應於
    93年4 月25日以前一次付清尾款，然被告非但未依約給付尾
    款，更屢次藉詞推諉。嗣原告為向被告催討尾款，已正式去
    函被告，要求被告依限履約即給付尾款，惟被告仍未依限履
    行，原告遂再以96年1 月5 日準備書狀之送達以為催告，限
    被告於收狀後5 日內給付尾款1,318,000 元，否則即依法解
    除上開買賣契約，而被告於收受上開書狀後，迄今亦仍未履
    行，是兩造間之上開買賣契約應已合法解除，原告自得請求
    被告將系爭房地之所有權移轉登記予原告以為回復原狀之事
    實，被告除抗辯未能依約給付價金尾款，係由於原告拒絕交
    付權狀，以致被告無法向銀行辦理貸款，並非係因可歸責於
    被告之事由所致，原告不得主張解除契約，以及原告已對被
    告取得法院判決，確認原告對被告有金額1,318,000 元之本
    票債權存在，故原告請求回復原狀亦無理由外，其餘均不爭
    執，並有不動產買賣契約書、土地暨建物登記謄本、買賣契
    約第2 條增補約定、台北古亭郵局第1968號存證信函暨其雙
    掛號回執、96年1 月5 日準備書狀暨其送達證書、房屋租賃
    契約書、台北古亭郵局第726 號存證信函暨其雙掛號回執等
    在卷可稽（見本院卷第7 頁至第16頁、第70頁至第72頁、第
    107 頁至第111 頁、第132 頁至第133 頁），堪信為真。是
    以此部分兩造之爭執所在，厥為原告之解除契約究合法與否
    ？乙節。經查：
  (一)按給付無確定期限者，債務人於債權人得請求給付時，經其
    催告而未為給付，自受催告時起，負遲延責任。其經債權人
    起訴而送達訴狀，或依督促程序送達支付命令，或為其他相
    類之行為者，與催告有同一之效力。前項催告定有期限者，
    債務人自期限屆滿時起負遲延責任，民法第229 條第2 項、
    第3 項分別定有明文。所謂無確定期限，指未定期限及雖定
    有期限而其屆至之時期不確定2 種情形，前者稱不定期債務
    ，後者稱不確定期限之債務。本件兩造就系爭房地所為之上
    揭買賣，關於價金給付雙方約定之內容，除原告所提出之原
    證1 不動產買賣契約書及原證3 增補條款外，並無再為其他
    之約定乙情，業經兩造肯認在卷（見本院卷第100 頁），而
    依上開不動產買賣契約書第2 條有關付款期限之記載，雙方
    本係約明就本件買賣價金之尾款，被告至遲應於本買賣案件
    向中和地政事務所辦理移轉過戶登記同時，1 次以現金補足
    ，但嗣經兩造同意，另簽訂增補條款約定就本件買賣價金之
    尾款，於本買賣案件過戶為甲方（即被告）名義之日起（以
    地政事務所登記日期為準），1 個月內甲方（即被告）負責
    逕向銀行辦理信用貸款至乙方（即原告）1 次全部收訖尾款
    為止，如逾1 個月之次日起，甲方（即被告）仍未結清本買
    賣案件全部尾款時，甲方（即被告）無條件回復乙方（即原
    告）原有產權，有該增補條款在卷可按（見本院卷第13 頁
    至第14頁），由此可知，兩造間就系爭買賣價金之給付，乃
    係屬雖定有期限然其屆至時期不確定即所謂不確定期限之債
    務甚明。依上說明，被告於原告得請求給付時，經其催告定
    期給付而未為給付時，自期限屆滿時起，應負遲延責任。查
    本買賣案件係於93年3 月25日過戶為被告名義，有土地暨建
    物登記謄本在卷可參（見本院卷第11頁、第12頁），則依兩
    造上開約定，於93年4 月26日起，原告即得向被告請求給付
    ，而原告於得請求時起，業已於94年10月25日以台北古亭郵
    局第1968號存證信函催告被告應於同年月30日前付清尾款，
    該存證信函並已於同年月27日為被告收受等情，有該存證信
    函暨其雙掛號回執各1 份在卷可按，是自期限屆滿時即94年
    10月31日起，被告即應負遲延責任。
  (二)次按契約當事人之一方遲延給付者，他方當事人得定相當期
    限催告其履行，如於期限內不履行時，得解除其契約，民法
    第254 條亦定有明文。被告自94年10月31日起應負遲延責任
    乙節，已如上述，而原告於被告遲延給付後，業已於96年1
    月5 日具狀載明限被告於收受書狀後5 日內1 次付清尾款，
    逾期不為即解除雙方間就系爭房地之買賣契約，該書狀已於
    96年1月25日為被告收受，且被告迄今未為給付等情 ，亦有
    原告96年1 月5 日準備書狀暨其送達證書各1 份在卷可稽，
    且為被告自承在卷（見本院卷第101 頁），揆之前揭法條規
    定，即應認原告之解除契約係屬合法有效。
  (三)又被告雖抗辯稱所以未能依約給付價金尾款，乃係因原告拒
    絕交付權狀，導致被告無法向銀行辦理貸款所致，並非可歸
    責於被告，原告不得主張解除契約云云。惟按，債務人原有
    給付之責任，僅於有特別情事，始得免責，乃債法之大原則
    。我民法係以不可歸責於債務人之事由為免給付之原因，此
    觀民法230 條、第225 條第1 項之規定自明。故債務人欲免
    為給付者，應就歸責事由之不存在即無故意或過失負舉證責
    任。本件被告之給付義務雖無確定期限，但既經原告定期予
    以催告，則於期限屆滿時，被告即當然負遲延責任，其因不
    可歸責於被告之事由致未為給付者，被告雖不負遲延責任，
    但不可歸責於被告之事由，應由被告負舉證之責（最高法院
    21年上字第1956號著有判例意旨參照）。然被告迄至本院言
    詞辯論終結時，均未就其所主張不可歸責之事由舉證以實其
    說，而原告又加以否認，自難認被告上揭抗辯為可採。是以
    兩造間就系爭房地所為之買賣契約，業經原告依法解除，洵
    堪認定。從而，依民法第259 條規定，被告自應負回復原狀
    義務。至被告雖又抗辯因原告已依本院板橋簡易庭95年度板
    簡字第3908號判決，取得本票面額1,318,000 元之價金尾款
    債權請求權，故其請求回復原狀亦無理由云云。惟此乃係就
    系爭買賣契約依法解除前，被告對原告所負之權利義務而言
    ，於系爭買賣契約依法解除後，雙方互負之回復原狀義務並
    無影響，被告非不得於原告仍據以請求給付上開債權金額時
    ，為已回復原狀而拒絕給付之抗辯，是被告此部分所辯，亦
    無足採。
  (四)綜上，原告主張系爭買賣契約業經合法解除，被告應負回復
    狀義務，將系爭房地所有權移轉登記與原告等語，洵屬有據
    ；被告所為抗辯云云，皆無足取。
五、原告復主張因兩造為上開買賣前，系爭房屋本係由被告向原
    告所承租，且雙方於買賣契約內已有約定（第16條），於結
    清尾款同時終止雙方間租賃關係。故於該租賃契約終止前，
    被告自仍有依約給付租金之義務。惟被告自92年12月起，即
    未再給付租金，經原告於94年10月25日委請律師以存證信函
    催告被告給付，否則逕行終止租賃契約，遭被告置之不理，
    原告遂再分別以96年1 月5 日準備書狀送達為終止租約之意
    思表示及於96年4 月7 日以存證信函通知被告終止租賃契約
    ，並請求被告返還房屋，亦未獲置理，至今尚未返還系爭房
    屋等情，業經原告提出與所述相符之不動產買賣契約書、台
    北古亭郵局第1968號函暨其雙掛號回執、原告96年1 月5 日
    準備書狀暨其送達證書、台北古亭郵局第726 號存證信函暨
    其雙掛號回執等在卷為證（見本院卷第7 頁至第10頁、第15
    頁至第16頁、第72頁、第70頁至第71頁、第74頁、第132 頁
    至第133 頁），且為被告所不否認，自堪信為真。按承租人
    應依約定日期支付租金，民法第439 條第1 項定有明文。次
    按承租人租金支付有遲延者，出租人得定相當期限，催告承
    租人支付租金，如承租人於其期限內不為支付，出租人得終
    止契約；租賃物為房屋者，遲付租金之總額，非達2 個月之
    租額，不得依前項之規定，終止契約。其租金約定於每期開
    始時支付者，並應於遲延給付逾2 個月時，始得終止契約，
    民法第440 條第1 項、第2 項亦定有明文可參。本件兩造間
    就系爭房屋確實訂有租賃契約，且雙方於上開租賃期間，雖
    經商議轉租為買，然已另有明確約定需於被告結清尾款同時
    ，系爭租賃契約方告終止等情，既經認定如前，可徵兩造間
    之真意，應係約定於被告結清尾款前，被告之占有使用系爭
    房屋，乃係基於雙方間之租賃契約，而非本於買受人或所有
    權人之地位。因此，於系爭租賃契約因被告結清尾款而告終
    止前，被告如繼續占有使用系爭房屋，即應依約支付租金，
    被告抗辯系爭房屋已於92年12月25日為其所購買，自無庸再
    支付租金云云，並不足採。又被告積欠之租金已達2 個月之
    租額，且遲延給付後亦已逾2 個月之期間，此為被告所不否
    認，則依上揭法條規定，原告自得定期催告被告支付，並得
    於被告未依限給付時，終止兩造間之租賃契約。而查原告業
    於94年10月25日委請律師以台北古亭郵局第1968號存證信函
    通知被告限於94 年10 月30日前清償所積欠之租金，且該存
    證信函並已於同年月27日為被告所收受。惟被告收受後仍未
    依約給付，原告不得已遂於96年1 月9 日提呈之準備書狀（
    狀尾日期係96年1 月5 日）內載明終止租約之意思表示，並
    以該書狀之送達為終止租約之通知，而該準備書狀亦已於96
    年1 月25日為被告所收受等情，亦為被告所不爭執，並有上
    開存證信函暨其雙掛號回執、原告96年1 月5 日準備書狀暨
    其送達證書各1 件在卷可憑（見本院卷第15頁至第16頁、第
    72頁、第70頁至第71頁、第74 頁） ，堪信為真實。是依前
    開說明，即應認兩造間就系爭房屋之租賃契約業經合法終止
    無誤。第按承租人於租賃關係終止後，應返還租賃物，民法
    第455 條前段並定有明文。依此，承前所述，兩造間就系爭
    房屋之租賃契約既業經合法終止在案，原告依前揭法條規定
    ，訴請被告遷讓返還系爭房屋，同屬有據，應予准許。
六、綜前所述，原告主張與被告間就系爭房地所為之買賣契約業
    經依法解除，就系爭房屋所為之租賃契約亦經合法終止等語
    ，洵屬有據，應為可採。從而，原告本於民法第259 條之規
    定，請求被告回復原狀，將系爭房地所有權移轉登記與原告
    ，以及依民法第455 條前段之規定，請求被告自系爭房屋遷
    出，並將系爭房屋返還與原告，於法即均無不合，應予准許
    。
七、本件判決之基礎已臻明確，兩造其餘之攻擊防禦方法及舉證
    ，核與判決結果無影響，無一一審究之必要，併此敘明。
八、兩造均陳明願供擔保，聲請宣告假執行或免為假執行，於本
    判決主文第2 項部分，核無不合，爰分別酌定相當擔保金額
    准許之。至本判決第1 項部分，原告雖亦聲請宣告假執行，
    惟按得為宣告假執行之判決，以適於執行者為限，而命被告
    為意思表示之判決，依其性質係屬不適於強制執行者（此參
    強制執行法第130 條第1 項規定及最高法院49年台上字第12
    25號判例意旨即明），當不得為假執行之宣告。本件原告聲
    明第1 項係請求被告為一定之意思表示，揆諸前揭說明，係
    屬不適於執行者，當不得為假執行之宣告。故原告此部分之
    聲請，自屬不應准許，應予駁回。
九、結論：本件原告之訴為有理由，依民事訴訟法第78條、第39
    0 條、第392 條，判決如主文。
中　　華　　民　　國　　96　　年　　7 　　月　　30　　日
                  民事第一庭    法　官　黃若美
以上正本係照原本作成
如對本判決上訴，須於判決送達後20日內向本院提出上訴狀
中　　華　　民　　國　　96　　年　　7 　　月　　30　　日
                                書記官　傅明華
